臺灣高等法院臺南分院民事判決　九十三年度上字第一九六號　Ｊ
　　　上　訴　人　乙　○　○
　　　訴訟代理人　李　青　龍　律師
　　　被 上訴 人　甲　○　○.
　　　訴訟代理人　蕭　麗　琍　律師
右當事人間請求返還借款事件，上訴人對於中華民國九十三年九月二十二日臺灣臺南
地方法院第一審判決（九十三年度訴字第一三二號）提起上訴，本院於九十四年一月
二十五日言詞辯論終結，判決如下：
    主    　文
上訴駁回。
第二審訴訟費用由上訴人負擔。
    事  　  實
甲、上訴人方面：
一、聲明：求為判決：(一)原判決廢棄。(二)被上訴人應連帶給付上訴人新台幣（下同）
    三百五十萬元，及自起訴狀繕本送達翌日起至清償日止，按年息百分之五計算之
    利息。(三)請准供擔保宣告假執行。
二、陳述：除與原判決記載相同者，茲引用之外，補稱：
    (一)被上訴人曾於原審法院另九十年度新簡字第九六號損害賠償事件審理中，就上
      訴人主張以系爭三百五十萬元借款抵銷該案之賠償款時，答稱：「．．．之前
      是有借，但是我賣房子還錢了」等語，足見系爭三百五十萬元之債權確係借款
      ，否則被上訴人不會自承其事。詎原審竟以「原告（指上訴人，下同）於該次
      言詞辯論期日並未特別主張係「借款債權」，尚難認被告（指被上訴人，下同
      ）於該案件中陳稱「之前是有借，但是我賣房子還錢了，即是對本件借款事實
      所為之自白」云云，其認事採證，顯然違背證據法則。至於被上訴人於原審否
      認借款，前後供詞不一，不足採取。
    (二)上訴人於民國（下同）九十三年一月十四日起訴時，主張「被告因經商需資金
      週轉，陸續向原告借款，至八十年一月十七日兩造．．．」，經庭上詢以資金
      來源時，上訴人答以「借款是以土地抵押陸續借給被告」，其後被上訴人於九
      十三年四月七日之答辯狀答辯稱：上訴人於兩造之父親方萬賀於七十三年七月
      九日去世時，年僅二十三歲，並無任何財產云云，上訴人始於九十三年四月十
      二日提出之辯論意旨狀，具體說明是提供門牌號碼台南縣善化鎮○○路八十五
      號建物（即建號六二二號）及其坐落基地台南縣善化鎮○○段一二七之一號（
      下簡稱系爭房地），先後分別向台南縣善化鎮農會（下簡稱善化鎮農會）及范
      秀星等人，設定抵押借款一百五十萬元及一百六十萬元轉借予被上訴人，故上
      訴人前後所供並無不一。又上訴人在另件固供被上訴人欠錢時間是八十年一月
      初之事，惟係針對兩造於八十年一月十七日會算前欠之結果而答，且上開不動
      產借款確定會算前之七十三、四年之事，原審未予詳酌上開所述情節，遽認上
      訴人前後所供不一，而為上訴人不利之認定，顯有違誤。
    (三)上訴人於七十三年十一月五日提供繼承取得之系爭房地設定第一順位抵押，向
      善化鎮農會借款一百五十萬元，如非用以轉借予被上訴人，且被上訴人並非該
      房地所有人，仍願意與上訴人共列為借款債務人？上訴人又於七十四年七月十
      五日再以同筆房地設定第二順位抵押，向范秀星等人借款一百六十萬元，因係
      第二順位抵押，范秀星等人要求被上訴人追加提供其所有同段三三三六等地號
      農地設定抵押共同擔保，以確保債權，被上訴人亦列為借款共同債務人，益證
　　　上訴人兩次抵押借款，確係轉借予被上訴人。詎原審竟謂「如若係原告提供系
　　　爭房地供擔保借款予被告，何以被告亦是借款人」云云，其採證顯然矛盾。又
      兩次借款設定抵押後，其後每屆清償期，均以變更抵押權設定之借新還舊方式
      繼續換約，再參以被上訴人在上開九十年度新簡字第九六號損害賠償事件審理
      中，針對系爭三百五十萬元借款，答稱：「之前是有借」之詞，足證上訴人所
      主張以所有上開一二七之一號房地設定抵押借款轉借予被上訴人屬實。原審竟
      又謂「縱認係供被告個人之用，其消費借貸關係亦係成立於被告與善化鎮農會
      與第三人范秀星等人之間」云云，並非的論。
　　(四)被上訴早在六十六年即在台南縣善化鎮開設「億昌木材行」，因長期經營不善
      ，負債累累，乃於七十三、四年間先後二次懇求上訴人提供繼承取得之上開房
      地設定抵押借款轉借伊，因伊長期資金周轉困難，無法償還，上訴人亦基於兄
      弟情誼未便催討，至八十年一月十七日，兩造會算結果，被上訴人承認積欠上
      訴人三百五十萬元，並曾提供其所有坐落台南縣善化鎮○○段三三三六等五筆
      土地設定最高限額三百五十萬元之抵押權予上訴人，同時提出其印鑑證明及戶
      籍謄本，兩造並簽訂抵押權設定契約書，俾辦理抵押權設定登記手續，其後因
      兩造母親逕向代書取回有關證件致無法辦理。設若被上訴人確未積欠上訴人三
      百五十萬元，何願提供其上開證件，同意簽訂抵押權設定契約書，俾辦理抵押
      權設定登記手續？又債權追償如未逾法定期限，法律並無規定必於何時行使，
      況上訴人係於法定期限內行使債權，原審認定上訴人放任權利不行使長達十年
      ，難信其借款債權存在，尚非有據。
  　(五)兩造會算結果，被上訴人承認積欠上訴人三百五十萬元，惟無法清償農會之抵
  　　押債務，致被善化鎮農會執行查封，上訴人不得已，乃於八十四年七月二十九
　　  日另提供所有善化鎮○○段六三八、六八七號土地，分別向善化鎮農會與台南
      區中小企業銀行抵押設定借款三百九十萬元（實借三百萬元），及一百二十五
      萬元（實借一百萬元），併於同年八月十五日償還原系爭房地設定之實際抵押
      借款三百九十五萬零三百零四元，於同年八月十六日由善化鎮農會辦理抵押權
      塗銷登記，有上開土地登記簿及存摺足憑，復為原審所認定，而上訴人於上開
      九十年度新簡字第九六號損害賠償事件審理時亦自承「借款」之事實，自難事
      後空言否認未有向上訴人借用系爭款項。惟原審竟謂「原告就系爭房地向善化
      鎮農會與第三人范秀星等人之抵押借款，究係何人清償，與兩造間是否已成立
      消費借貸關係無關」云云，其認事採證顯有違誤。
三、證據：除援用第一審所提證據外，聲請調取被上訴人前科紀錄表。
乙、被上訴人方面：
一、聲明：求為判決：(一)駁回上訴。(二)訴訟費用由上訴人負擔。(三)如受不利之判決，
    願供擔保免為假執行。
二、陳述：除與原判決記載相同者，茲引用之外，補稱：
    (一)按「民事訴訟如係由原告主張權利者，應先由原告負舉證之責，若原告先不能
      舉證，以證實自己主張之事實為真實，則被告就其抗辯事實即令不能舉證，或
      其所舉證據尚有疵累，亦應駁回原告之請求」、「請求履行債務之訴，除被告
      自認原告所主張債權發生原因之事實外，應先由原告就其主張此項事實，負舉
      證之責任，必須證明其為真實後，被告於其抗辯事實，始應負證明之責任，此
      為舉證責任分擔之原則」，最高法院十七年度上字第九一七號、四十三年度台
      上字第三七七號分別著有判例。次按「金錢借貸契約為要物契約，應由貸與人
      就金錢交付之事實負舉證責任。原審未經被上訴人舉證，徒以系爭抵押權已登
      記，即認已有被擔保之債權存在，進而為上訴人不利之判決，殊有未合」、「
      按當事人主張有金錢借貸關係存在，須就其發生所須具備之特別要件即金錢之
      交付與借貸意思表示相互一致負舉證責任。而交付金錢之原因多端，或為買賣
      ，或為贈與，或因其他之法律關係而為交付，非謂一有金錢之交付，即得推論
      授受金錢之雙方即屬消費借貸關係。若僅證明有金錢之交付，未證明借貸意思
      表示互相一致者，尚不能認有金錢借貸關」，最高法院九十二年度台上字第一
      四八二號、第五五七號亦分別著有判決。本件上訴人依消費借貸之法律關係請
      求被上訴人返還借款，惟被上訴人否認兩造間有金錢借貸關係存在，依前開最
      高法院判例及判決意旨，上訴人應就金錢之交付及兩造借貸意思表示互相一致
      等事項負舉證責任，而上訴人並無任何證據足以證明兩造間有金錢借貸關係存
      在之事實，原審乃駁回上訴人之請求，其判決並無違誤。
    (二)上訴人主張被上訴人於原審法院審理上開九十年度新簡字第九六號損害賠償事
      件時，自承有借款之事實，已視同自認等語，惟最高法院十九年度上字第四三
      號判例、二十八年度上字第二一七一號判例分別載明：「按當事人在他案件之
      陳述，雖可為本案認定事實之根據，要不得視為本案之自認」、「當事人之一
      造，在別一訴訟事件所為不利於己之陳述，縱使與他造主張之事實相符，亦僅
      可為法院依自由心證認定事實之資料，究未可與民事訴訟法第二百七十九條所
      稱之自認同視」，可見上訴人上開主張，顯然無據。且被上訴人所謂「之前是
      有借」，係指以兩造父親之遺產「向農會」抵押借款，來償還兩造父親生前之
      債務，並非自認有「向上訴人」借款。上訴人曲解被上訴人之原意而為上開主
      張，不足採取。
    (三)上訴人於原審起訴狀中先稱：「被告曾因經商需要資金週轉，陸續向原告借款
      ，至八十年一月十七日，兩造會算結果．．」，經被上訴人指稱：「原告係五
      十年七月二十日生，兩造之父親方萬賀於七十三年七月九日去世時，原告年僅
      二十三歲，在未繼承兩造父親遺產之前並無任何資產，而被告自七十三年十月
      間起即以開計程車為業，並未經商，不可能因經商向原告借款．．」後，上訴
      人乃改稱：「被告早在六十六年即在台南縣善化鎮開設『億昌木材行』，因長
      期經營不善，負債累累，乃於七十三年、四年間，先後兩次懇求原告提供繼承
      取得之善化段一二七－一號房地設定抵押向外借款以應其急，原告基於兄弟情
      誼，分別向善化鎮農會及范秀星等，陸續借款一百五十萬元及一百六十萬元．
      ．．」。上訴人關於借款情節，初稱係向伊借款，後改稱提供不動產向他人借
      款，前後已不一致，且上訴人於原審法院九十年度新簡字第九六號民事事件九
      十年六月二十一日言詞辯論時，於被上訴人辯稱當時是六十八年，上訴人是學
      生，根本不可能有借出三百五十萬元的能力，承審法官因而詢問上訴人關於被
      上訴人欠錢的時間，上訴人答稱：「是八十年一月初的事」等語，與上訴人於
      原審審理時初稱是八十年一月「之前」陸續所借，或稱是七十三、四年間，以
      不動產向他人抵押借款等情，亦不符合。上訴人對於其主張之借款究係於何時
      、何地，以何方式交付予被上訴人乙節，始終未能明確陳述，且其指述之內容
      前後不一，不足採信。
　　(四)上訴人固曾以其所有善化段一二七－一號系爭房地分別於七十三年十一月、七
　　　十四年七月間向善化鎮農會與第三人范秀星、林淑芬、李美香等人各別設定一
　　　百五十萬元與一百六十萬元之本金最高限額抵押權，惟依該土地登記簿謄本之
　　　記載，借款之債務人並非只有上訴人，被上訴人亦為債務人。且依該土地登記
　　　簿謄本所載，向第三人范秀星等人辦理抵押借款時，除上開房地以外，被上訴
　　　人尚且提供其所有同段三三三六、三三三七、三三三九、三三四０號土地為共
　　　同擔保，而依辦理本件抵押借款之代書楊寶樑於原審證稱，因提供擔保之不動
　　　產有兩造之名義，故以兩造為共同借款人，簽明蓋章及交錢時兩造均有到場，
　　　錢亦是簽收據時當場交予兩造，足證上開二筆借款兩造均是借款人，並非僅是
　　　上訴人以其房地供被上訴人借款而已，與上訴人主張其係以上開房地抵押借款
　　　後再交予被上訴人乙情，並非吻合。尚且，如係上訴人提供其房地供擔保借款
　　　予被上訴人，何以被上訴人亦是借款人，更是擔保物提供人？且善化段一二七
　　　之一號土地登記簿謄本上，於七十五年八月向善化鎮農會辦理抵借款，即借新
　　　還舊時，兩造之母親方潘玉扁亦與上訴人成為共同借款人，有該土地登記簿謄
　　　本可稽，是上訴人一再主張上開抵押借款，係其與被上訴人間單純之借貸關係
　　　，顯然不實。
　　(五)至於上訴人主張被上訴人於八十年一月十七日同意提供其所有坐落台南縣善化
　　　鎮○○段三三三六等五筆土地設定最高限額三百五十萬之抵押權予上訴人，同
　　　時提出其印鑑證明及戶籍謄本，兩造並簽訂抵押權設定契約書，俾辦理抵押權
　　　設定登記手續云云。然關於抵押權設定登記行為，僅為抵押權生效要件，並非
　　　其所擔保債權存在之要件，縱已為抵押權設定登記，亦不能逕推論其所擔保之
　　　債權存在，況本件抵押權設定登記並未完成。且若果如上訴人主張被上訴人係
　　　之前陸續向其借款，或係其所稱以其房地抵押借款予被上訴人，並陸續由上訴
　　　人向善化鎮農會以借新還舊之方式清償借款，至八十年一月始與被上訴人會算
　　　，並欲以上開被上訴人所有之土地辦理抵押權設定予上訴人，則何以於未能辦
　　　理抵押權設定登記完竣當時，上訴人未及時再向被上訴人催討？甚且自八十年
　　　以後未曾積極主張其借款債權，迨被上訴人於前案九十年度新簡字第九六號損
　　　害賠償訴訟中，向其請求損害賠償時，始主張有上開三百五十萬元之債權存在
　　　？放任權利不行使長達十年之久？上訴人所指述之借款情節在在違背經驗法則
　　　，顯非事實。
三、證據：援用第一審所提證據。
丙、本院依職權調閱原審法院九十年度新簡字第九六號損害賠償民事事件全卷，及依
    上訴人之聲請調取被上訴人前科紀錄表。
    理　　　由
一、本件上訴人起訴主張：被上訴人因經商需資金週轉，陸續向上訴人借款，至八十
    年一月十七日，兩造會算結果，本金連同補貼利息，被上訴人承認積欠上訴人三
    百五十萬元，並同意提供其所有坐落台南縣善化鎮○○段三三三六等五筆土地設
    定同額之抵押權予上訴人，同時提出其印鑑證明及戶籍謄本，兩造並簽訂抵押權
    設定契約書，俾辦理抵押權設定登記手續，惟被上訴人事後反悔，拒不辦理抵押
    登記，且迄今分文未還，履催不理。因依消費借貸之法律關係，求為判命被上訴
    人應給付上訴人三百五十萬元，及法定遲延利息之判決等語。
二、被上訴人則以：其自七十三年十月間起以開計程車為業，並未經商，且兩造父親
    於七十三年七月九日去世時，上訴人年僅二十三歲，在未繼承父親遺產之前無任
    何財產，因此被上訴人不可能因經商而向上訴人借款，何況上訴人對被上訴人向
    其借款之事實前後指述不一。另被上訴人於原審法院九十二年度新簡字第九六號
    損害賠償事件審理時，所稱「之前有借」，係指以兩造父親之遺產「向農會」抵
    押借款，來償還兩造父親生前之債務，並非自認有「向上訴人」借款，上訴人顯
    然曲解被上訴人之原意。又上訴人主張被上訴人欠款經會算並補貼利息後之金額
    為三百五十萬元，係確定金額，然系爭房地卻設定最高限額抵押權，復無利息約
    定之記載，與最高限額抵押權之性質不符。另上訴人主張以繼承之系爭房地設定
    抵押向外借款以應其急，分別向善化鎮農會及范秀星等人，陸續借款一百五十萬
    元及一百六十萬元，所提出之上開抵押權設定為最高限額抵押權，按最高限額抵
    押權一般僅能借貸至最高限額之七、八成，故該抵押擔保之實際債權金額並不確
    定，上訴人並無法證明該單保之債權即是借款，且其金額即為一百五十萬元及一
    百六十萬元。再上訴人稱於其自己於同年八月十五日償還原系爭房地設定之實際
    抵押借款三百九十五萬零三百零四元，則上訴人為何向被上訴人請求之金額僅為
    三百五十萬元？亦與常情有違。況被上訴人否認有借款事實，上訴人應就其金錢
    交付之事實負舉證之責等語，資為抗辯。
三、經查：
（一）按消費借貸契約為要物契約，因借用物之交付而生效力。甲提出借據（借用證
　　　），如未表明已收到借款，尚不足證明其交付借款之事實，如經乙爭執，仍須
　　　就交付借款之事實負舉證責任（最高法院六十九年度第二十七次民事庭會議決
　　　議參照）；又金錢借貸契約為要物契約，應由貸與人就交付金錢之事實負舉證
　　　責任。原審未經被上訴人舉證，徒以系爭抵押權已登記，即認已有被擔保之債
　　　權存在，進而為上訴人不利之判決，殊有未合（最高法院九十二年度台上字第
　　　一四八二號判決參照）。次按民事訴訟如係由原告主張權利者，應先由原告負
　　　舉證之責，若原告先不能舉證，以證實自己主張之事實為真實，則被告就其抗
　　　辯事實即令不能舉證，或其所舉證據尚有疵累，亦應駁回原告之請求。又請求
      履行債務之訴，除被告自認原告所主張債權發生原因之事實外，應先由原告就
      其主張此項事實，負舉證之責任，必須證明其為真實後，被告於其抗辯事實，
    　始應負證明之責任，此為舉證責任分擔之原則（最高法院十七年上字第九一七
   　 號、四十三年台上字第三七七號判例參照）。準此，如當事人主張有金錢借貸
   　 關係存在，須就其發生所須具備之特別要件即金錢之交付與借貸意思表示相互
    　一致負舉證責任。而交付金錢之原因多端，或為買賣，或為贈與，或因其他之
    　法律關係而為交付，非謂一有金錢之交付，即得推論授受金錢之雙方當然為消
   　 費借貸關係。若僅證明有金錢之交付，未證明借貸意思表示互相一致者，尚不
    　能認有金錢借貸關係存在（最高法院九十三年度台上字第十九號判決參照）。
（二）本件上訴人起訴主張被上訴人於八十年一月十七日，曾同意提供其所有坐落台
      南縣善化鎮○○段三三三六、三三三七、三三三九、三三四０、三三八八地號
　　　等五筆土地，設定三百五十萬元之抵押權予上訴人，同時提出其印鑑證明及戶
　　　籍謄本，兩造並簽訂抵押權設定契約書，俾辦理抵押權設定登記手續，惟事後
　　　並未辦理完成之事實，固據提出抵押權設定契約書、被上訴人印鑑證明、戶籍
　　　謄本各一份為證（見原審卷第六頁至第九），被上訴人對其於當時曾同意上訴
　　　人辦理上開土地抵押權設定登記乙情亦不爭執，固堪信為真實。惟被上訴人則
　　　堅決否認兩造間有消費借貸契約之合意，及已收取借款之事實，並辯稱：上訴
　　　人是我弟弟，系爭款項是我父親六十九年借錢建屋，該建物登記我父親名下，
　　　嗣父親去世，則改登記上訴人名下，因我發現我母親沒有繼承，所以要求上訴
　　　人登記部分給母親，上訴人則要求我簽下系爭款項之抵押權設定契約書，等到
　　　農會貸款的金額清償後才要過戶給我的母親，於八十四年我自己賣農地清償貸
　　　款，但上訴人仍未將該建物過戶給我的母親，事實上我並沒有向上訴人借款，
　　　亦沒有收到所借三百五十萬元等語（見原審卷第十七頁）。經查抵押權設定登
　　　記行為，僅為抵押權生效要件，並非其所擔保債權存在之要件，縱已為抵押權
　　　設定登記，亦不能逕推論其所擔保之債權存在，何況上訴人上開主張之本件抵
　　　押權設定登記並未完成。且若果如上訴人主張被上訴人係之前陸續向其借款，
　　　或係其所稱以系爭房地抵押借款予被上訴人，並陸續由上訴人向善化鎮農會以
　　　借新還舊之方式清償借款，至八十年一月始與被上訴人會算，並欲以上開被上
　　　訴人所有之上開土地辦理抵押權設定予上訴人，則何以上訴人於未能辦理抵押
　　　權設定登記完竣當時，未及時再向被上訴人催討？甚且，如上訴人自承以向善
　　　化鎮農會多次以借新還舊方式，以清償上開抵押借款，自行承擔累計之利息，
　　　豈會放任被上訴人將本欲提供予上訴人設定抵押權登記之土地，嗣後陸續將其
　　　中三三三六、三三三七號土地，於八十二年七月五日因買賣移轉登記予第三人
　　　許森豪，三三三九、三三四０號土地則於八十三年五月二十六日遭債權人即第
　　　三人邱振昌聲請查封登記，而三三八八號土地亦於八十四年七月間出售予第三
　　　人許年明，則有上開三三三六、三三三七號、三三三九、三三四０號土地之登
　　　記簿謄本及三三八八號土地不動產買賣契約書各一份各可稽（見原審卷第四五
　　　至五四頁、第八五頁），且在此期間均未積極主張其借款債權，迨被上訴人於
　　　前件九十年度新簡字第九六號損害賠償訴訟中，向其請求損害賠償時，始主張
　　　有上開三百五十萬元之債權存在，而放任權利不行使長達十年，實難令人信其
　　　借款債權存在。因之，揆諸前揭關於舉證分配原則之說明，上訴人仍應就兩造
　　　間確有消費借貸關係存在之事實先負舉證之責。
（三）另上訴人主張被上訴人曾於原審法院另九十年度新簡字第九六號損害賠償事件
　　　審理中，就上訴人主張以系爭三百五十萬元借款抵銷該案之賠償款時，答稱：
　　　「．．．之前是有借，但是我賣房子還錢了」乙詞，足見系爭三百五十萬元之
　　　債權確係借款，否則被上訴人斷不會自承其事，雖被上訴人斯時僅抗辯已清償
　　　云云，則其應就已清償之事實負舉證之責，並提出上開九十年新簡字第九六號
　　　案件言詞辯論筆錄節本影本一份在卷可佐（見原審卷第二十三頁）；惟被上訴
　　　人則辯稱：伊所謂「之前是有借」，係指以兩造父親之遺產「向農會」抵押借
　　　款，來償還兩造父親生前之債務，並非自認有「向上訴人」借款。上訴人曲解
　　　被上訴人之原意等語（見原審卷第三四頁、本院卷第四二頁）。按當事人在他
　　　件之陳述，雖可為本案認定事實之根據，要不得視為本案之自認（最高法院十
　　　九年度上字第四三號判例參照），且當事人之一造，在別一訴訟事件所為不利
　　　於己之陳述，縱使與他造主張之事實相符，亦僅可為法院依自由心證認定事實
　　　之資料，究未可與民事訴訟法第二百七十九條所稱之自認同視（最高法院二十
　　　八年度上字第二一七一號判例參照）。上訴人主張被上訴人於上開九十年度新
　　　簡字第九六號民事事件，自承有借款之事實，已視同自認云云，已難遽採。且
　　　本院核閱上開九十年度新簡字第九六號損害賠償事件九十年四月二十六日言詞
　　　辯論筆錄上固有記載被上訴人陳述「之前是有借，但是我賣房子還錢了」等語
　　　（見該案原審卷第十九頁），然觀該次筆錄前後之記載，可知被上訴人所以為
　　　上開陳述，係就上訴人主張被上訴人另外欠伊三百五十萬元的「債權」之對應
　　　陳述，惟上訴人於該次言詞辯論期日並未特別主張係「借款債權」（見同上頁
　　　），且被上訴人隨即於該事件次一庭期即同年五月十七日言詞辯論期日辯稱：
　　　「當初借錢是因為我父親過世，就把土地登記到被告（即本件上訴人）的名下
　　　，讓他去跟農會借款，償還三百五十萬，以償還我父親過世的費用」等語（見
　　　同上卷第二三頁），並於該事件其後歷次言詞辯論期日一再爭執所謂「借款」
　　　，是向農會之借款等情，有本院依職權調取本院九十年度新簡字第九六號民事
　　　卷宗足憑；是斟酌該事件之全辯論意旨，尚難逕認被上訴人於該事件中所謂「
　　　之前是有借，但是我賣房子還錢了」，即是對本件借款事實所為之自白，而被
　　　上訴人於本件審理時在原審及本院迭次辯稱於上開事件審理時所陳述之借款，
　　　係指以上訴人所有之不動產向農會借款以償還兩造父親之債務，則上訴人單純
　　　以被上訴人於上開九十年度新簡字第九六號乙案審理中曾陳稱「之前是有借，
　　　但是我賣房子還錢了」等語，即謂被上訴人已自認向上訴人借得系爭款項三百
　　　五十萬元之事實，尚嫌率斷。
（四）再者，上訴人於九十三年一月十四日起訴時，於起訴狀上聲稱被上訴人係因經
      商需要資金週轉，陸續向原告借款，至八十年一月十七日兩造會算結果，本金
      連同補貼利息，被告承認積欠原告三百五十萬元等情（見原審卷第四頁），迨
      被上訴人於原審辯稱係以系爭房地向農會抵押借款時（見原審卷第十八頁），
      上訴人即於原審九十三年四月十三日言詞辯論期日當庭提出之辯論意旨狀，又
      改稱：係於七十三、四年間，被上訴人先後二次懇求上訴人提供繼承取得之上
      開房地設定抵押向外借款以應其急，上訴人基於兄弟情誼，分別向善化鎮農會
      及范秀星等，陸續借款一百五十萬元及一百六十萬元等語（見原審卷第八八、
      九二頁），前後關於借款情節，初稱係向伊借款，後改稱提供不動產向他人借
      款，前後已不一致，已難令人遽信。且於上開九十年度新簡字第九六號事件九
      十年六月二十一日言詞辯論，被上訴人辯稱當時是六十八年，上訴人是學生，
      根本不可能有借出三百五十萬元的能力乙節時，承審法官因而詢問上訴人關於
      被上訴人欠錢的時間，上訴人答稱：「是八十年一月初的事」等語（見該卷第
      五十九頁），有上開卷宗足憑，與上訴人於本件原審審理時初稱是八十年一月
      「之前」陸續所借（見原審卷第四頁），或稱是七十三、四年間，以不動產向
      他人抵押借款等情（見原審卷第八八頁），均有不符，而上訴人對於其主張兩
      造間消費借貸關係存在之事實，即借款究係於何時、何地，以何方式交付予被
      上訴人乙節，始終未能明確陳述並予舉證，則被上訴人是否確曾向上訴人借款
      ，或上訴人是否確曾因被上訴人之借貸而交付借款乙節，已令人滋疑，自尚不
      能採為有利上訴人之認定依據。
（五）至上訴人固確曾以其所有系爭房地分別於七十三年十一月、七十四年七月間向
      善化鎮農會與第三人范秀星、林淑芬、李美香等人各別設定一百五十萬元與一
      百六十萬元之本金最高限額抵押權之事實，有上訴人提出該土地之登記簿謄本
      在卷可稽（見原審卷第六二、六三頁），而依該土地登記簿謄本之記載，借款
      之債務人並非只有上訴人，被上訴人亦為債務人。且依該土地登記簿謄本所載
      ，向第三人范秀星等人辦理抵押借款時，除上開房地以外，被上訴人尚有提供
      其所有同段三三三六、三三三七、三三三九、三三四０號土地為共同擔保，而
      依證人即范秀星之夫吳福成於原審到庭證稱：當時係由代書楊寶樑辦理本件抵
      押借款等語（見原審卷第一八二頁），而證人楊寶樑則證稱：係被上訴人來找
      他，稱要借款委託其辦理，接洽借款過程都是被告來辦理，伊亦都是與被上訴
      人接洽，因提供擔保之不動產有兩造之名義，故以兩造為共同借款人，簽名蓋
      章及交錢時兩造均有到場，錢亦是兩造簽收據同時當場交予兩造等語屬實（見
      原審卷第二００頁八日），足認上開二筆借款兩造均是借款人，兩造均當場簽
      收據並收取借款，並非僅以上訴人所有系爭房地供借款而已，與上訴人主張其
      係以上開房地抵押借款後再轉借交予被上訴人乙情，並非吻合。甚且，如若係
      上訴人提供系爭房地供擔保借款再轉借予被上訴人，何以被上訴人亦是上開抵
      押之借款債務人，且係擔保抵押物之提供人？又於上開善化段一二七之一號土
      地登記簿謄本上，於七十五年八月向善化鎮農會辦理抵借款，即借新還舊時，
      兩造之母親方潘玉扁亦與上訴人同為共同借款人？有該土地登記簿謄本可稽，
      均與一般轉借借款之情形不合，是上訴人一再主張上開抵押借款，係其與被上
      訴人間單純之借貸關係，實令人存疑。而上開土地抵押之借款，究係供清償兩
      造父親生前債務，或是供被上訴人個人還債之用，兩造固有爭執，然縱認係供
      被上訴人個人之用，其消費借貸關係亦係成立於被上訴人與善化鎮農會與第三
      人范秀星等人之間，至上訴人何以願提供系爭房地供被告辦理抵押借款，要係
      兩造間之內部關係，而其原因甚多，或係基於債務承擔，或係基於委任，或係
      基於保證，或係基於其他法律關係，上訴人主張係基於消費借貸關係，則其仍
      應就此負舉證之責。又上訴人另辯稱：其於七十四年七月十五日再以上開一二
      七之一號房地設定第二順位抵押，向范秀星等人借款一百六十萬元時，因係第
      二順位抵押，范秀星等人要求被上訴人追加提供其所有同段三三三六等地號農
      地設定抵押共同擔保，以確保債權，因此將被上訴人亦列為借款共同債務人等
      語，惟如上所述，若如上訴人所主張係其自己向范秀星等人借款一百六十萬元
      再轉借給被上訴人，因上開房地設定第二順位抵押，為確保范秀星等人之借款
      債權，則由被上訴人追加提供其所有同段三三三六等地號農地設定抵押共同擔
      保，即可達到確保債權之目的，殊無將被上訴人亦列為借款共同債務人之必要
      ，因之，上訴人此辯亦無足採信。
（六）再上訴人雖主張以系爭房地於七十三年、七十四年分別向善化鎮農會、范秀星
      等人借款設定抵押後，其後每屆清償期，均以變更抵押權設定之借新還舊方式
      繼續換約等情，而參酌上訴人提出之上開善化段一二七之一號土地登記簿謄本
      所載，該筆土地確實先後於七十五年八月間、七十九年六月間、八十年二月間
      再向善化鎮農會辦理抵押借款，又先後於七十五年八月、七十九年六月、八十
      年三月間因清償而塗銷上開抵押權等情，有該土地登記簿謄本在卷足稽（見原
      審卷第五九至六五頁），則上訴人主張係借新還舊等語，非無可採，經原審法
      院向台南縣善化鎮農會函詢結果，雖之前已無保存資料，但上訴人於八十一年
      四月二十一日以上開房地向該會抵押借款三百四十萬元，於八十二年六月轉入
      催收，又於八十四年八月十五日以同段坐駕段六三八號土地向該會貸款三百萬
      元清償貸款，並塗銷抵押權登記等情，有該會九十三年七月二十八日善農信字
      第九三０二００二號函一份在卷可稽（見原審卷第一七二至一七六頁），而上
      訴人確實亦有以同坐駕段六八七號向台南中小企業銀行善化分行辦理一百萬元
      之抵押借款等情，有該銀行九十三年八月二十六日（九三）南銀善分字第二七
      五號函及所附借款資料在卷可憑（見原審卷第一八七至一九五頁），是上訴人
      主張上開抵押借款係其以上開坐駕段六三八、六八七號土地抵押借款清償完畢
      等情，堪可採信，被上訴人辯稱係其賣地還款等語，即不足採信。然上訴人就
      系爭房地向善化鎮農會與第三人范秀星等人之抵押借款，究係何人清償，與兩
      造間是否已成立消費借貸關係無直接關係，此部分仍不能為原告有利之認定。
　　　另證人即兩造之母親方潘玉扁對兩造之父親方萬賀於生前究係積欠何人何種類
      之債務並不能為明確之陳述，且其於上開九十年度新簡字第九六號案件審理時
      證稱：方萬賀向農會借款三百五十萬元等語（見該案卷第五十九頁），於原審
      則改稱：不清楚等語（見原審卷第三三頁），其前後供不一，難以遽信，故其
      於原審證稱：被上訴人未曾向上訴人借款等語（見同上頁），即不能驟採為被
      上訴人有利之認定，惟亦不能反推而成為上訴人有利之證據。至證人即兩造之
      表兄弟林泉輝於上開九十年度新簡字第九六號案件審理時，雖到庭證稱：被上
      訴人尚未將錢還給上訴人等語，然其復證稱：是被上訴人拜託上訴人將祖傳的
      地賣掉，去農會借款三百五十萬元，最後並賣另一塊地去還農會等語（見該案
      卷第八八頁、第八九頁），所述關於借款之金額、還款之情節均與前述事實不
      符，其證詞亦不足採，是關於其證稱被上訴人尚未還款之證述部分，亦不足為
      上訴人有利之認定。
六、綜上所述，本件被上訴人上開所辯為可採，上訴人主張均為無可取，已如前述。
    從而，上訴人本於消費借貸之法律關係訴請廢棄原判決，並命被上訴人給付上訴
    人三百五十萬元，及自起訴狀繕本送達翌日起至清償日止，按年息百分之五計算
    之利息，於法不合，不應准許。其假執行之聲請，當失所附麗，應併予駁回。原
    審為上訴人敗訴之判決，於法並無不合。上訴人上訴意旨指摘原判決不當，求予
    廢棄改判准如上訴聲明所示，為無理由，應駁回其上訴。
七、又本件事證已臻明確，兩造其餘攻擊防禦方法，核與本判決之結果並無影響，無
    庸一一論述，併予敘明。
八、據上論結，本件上訴為無理由，依民事訴訟法第四百四十九條第一項、第七十八
    條，判決如主文。
中　　　華　　　民　　　國　　九十四　　年　　　二　　　月　　　十五　　日
　　　　　　　　　　　　　　　　　　臺灣高等法院臺南分院民事第五庭
~B1審判長法官　張　　世　　展
~B2　　　法官　蘇　　清　　恭
~B3　　　法官　王　　浦　　傑
右為正本係照原本作成。
如對本判決上訴，須於判決送達後二十日內向本院提出上訴狀，未表明上訴理由者，
應於上訴後二十日內向本院提出理由書。
中　　　華　　　民　　　國　　九十四　　年　　　二　　　月　　　十六　　日
~B法院書記官　廖　　英　　琇
